【裁判字號】    92,判,528
【裁判日期】    920508
【裁判案由】    申報公職人員財產
【裁判全文】
最  高  行  政  法  院  判  決                    九十二年度判字第五二八號
    上  訴  人  乙○○
    被 上訴 人  法務部
    代  表  人  甲○○
右當事人間因申報公職人員財產事件，上訴人對於中華民國九十年十一月二十三日臺
北高等行政法院八十九年度訴字第二四二二號判決，提起上訴，本院判決如左：
    主  文
上訴駁回。
上訴審訴訟費用由上訴人負擔。
    理  由
壹、本件上訴人主張：系爭坐落屏東縣新園鄉○○段四四○、四四一號二筆土地，係
    周文智獨資購買，未被告知而暫登記上訴人名下，業據證人周文智於原審到庭結
    證在案，有九十年八月一日訊問筆錄及周文智於八十七年六月四日書具認諾書可
    稽。又系爭兩筆土地，因地目屬「旱地」，且為「十等則」，依法無須繳納地價
    稅，故上訴人歷年均未曾收受上揭兩筆土地之課徵地價稅通知之資料。足證，上
    訴人在申報財產時，確實並不知名下登記有系爭兩筆土地。況，屏東縣政府於八
    十七年間徵收該兩筆土地為公有道路用地，並發放補償費時，上訴人未分得絲毫
    資金利益。詎原審對於上述有利於上訴人之卷證資料，為何均捨置不採，原判決
    並未詳不予採信之理由，自有判決不備理由之違法。又公職人員應申報之財產
    ，雖包括配偶之財產，惟法律並無強制規定配偶須將其所有財產告知對方。本件
    上訴人之配偶未據實告知其全部財產資料，上訴人如何據以申報配偶之所有財產
    。另上訴人八十二年至八十五年未申報及短報股票，暨八十三年至八十五年未申
    報存款部分，均屬零星股息之配股及未結清之小額存款，純因平時業務繁忙，未
    予結清或疏於查明，以致未申報。至於對葉明才、盧美蘭、陳明美之債權及對銀
    行抵押貸款部分，均係因認知之差距所致，絕非故意未申報、短報、虛報及漏報
    財產。是以，上訴人坦承或因確實不知情無從據以申報，或因「疏忽」或因「過
    失」，但絕非出於「故意」所致，核與公職人員財產申報法第十一條第一項之成
    立要件有間，顯欠缺科罰要件。原判決曲解法令，未據實詳核各情，尤無舉出具
    體證據證明上訴人確係出於「故意」及「明知」，即率然推定完全係出於「故意
    」而予以科罰，適用法律，自有違誤。爰請求廢棄原判決，發回台北高等行政法
    院重行審理等語。
貳、被上訴人未提出答辯。
參、原審斟酌全辯論意旨及調查證據結果，以：本件上訴人就未申報系爭兩筆土地部
    分，於八十五年十一月十二日說明漏報原因為該二筆土地屬道路用地，於七十幾
    年間無償贈與他人，代書疏未辦過戶，故不知名下尚有該二筆土地，致未申報。
    八十八年七月二十六日訴願則稱：該二筆土地，係七十二年間，上訴人與謝美共
    同投資，登記上訴人名下，七十七年間將投資持分轉讓謝美，並將過戶資料交給
    謝美，為何謝美未辦過戶，非其所能置喙，故非故意未申報。提起行政訴訟則又
    改稱係七十二年間與謝美之配偶周文智共同投資購買，登記上訴人名下，七十三
    年間上訴人需資金乃將投資持分讓售予謝美，將過戶資料交給周文智，為何周文
    智未辦理移轉登記，亦非其所能置喙，故未申報該二筆土地，證人周文智到庭雖
    亦為相同之證述，惟證人周文智八十七年六月四日出具承諾書謂該二筆土地購買
    時登記上訴人名下，疏未及告知，核與上訴人所稱係共同投資，並不相符，且上
    訴人歷次主張漏未申報該二筆土地原因，亦彼此矛盾而不一致，上訴人主張及證
    人周文智證述，均不足採，被上訴人認定上訴人應依規定申報該二筆土地，故意
    申報不實，自無不合。又上訴人依法有申報其配偶財產之義務，且已申報其配偶
    多筆存款，上訴人與其配偶陳文枝感情並無不睦，業據證人陳文枝到庭證述紀錄
    在卷，即無不據實配合財產申報之意，經比對上訴人八十二年至八十五年公職人
    員財產申報表，純係上訴人故意抄襲前一年之申報表，致有連續數年同一項目申
    報不實之情況，故上訴人主張配偶未告知，無法據實申報，顯不足採。又上訴人
    買賣之股票，既係存放於集保公司，則必有股票存摺可查，上訴人明知有申報財
    產之義務，卻故意不查看存摺以據實申報，難謂非屬故意申報不實，所稱因業務
    繁忙，疏未查明申報，亦無可採。再上訴人明知對葉明才有債權存在，此據其提
    出台灣台北地方法院民事執行處八十八年一月十三日北院義八十八民執庚字第二
    九二號函，上載上訴人於該院八十四年執庚字第一三三四七號強制執行事件曾行
    使抵押權可稽，則無論行使抵押權有無結果，或借錢資助友人，究難藉為此部分
    債權不存在而未據實申報之正當理由，況上訴人擔任法官多年，亦難以認知差距
    解免故意申報不實責任。末查債務之發生，與最高限額抵押權之存在，並無必然
    關係，最高限額抵押權存在，不表示必有債務借貸，故上訴人訴稱其溢報農民銀
    行高雄分行、台北市銀行吉林分行、高雄中小企業銀行貸款部分，係因認知差距
    ，以為抵押權設定尚存，隨時有借款可能，非故意申報不實等語，核與上訴人曾
    任法官多年，對相關法律知識，應不致混淆不清，況上訴人申報不實之質量，均
    與過失情節相差甚遠，其有申報不實之故意，洵堪認定，所訴自不足採。從而，
    原處分認事用法，核無違誤，一再訴願決定，遞予維持，俱無不合為由，乃駁回
    上訴人在原審之訴。
肆、本院查，按「法官應依本法申報財產」「公職人員應申報之財產如左：一不動產
    、船舶、汽車及航空器。二一定金額以上之存款、外幣、有價證券及其他具有相
    當價值之財產。三一定金額以上之債權、債務及對各種事業之投資。公職人員之
    配偶及未成年子女所有之前項財產，應一併申報。」「公職人員明知應依規定申
    報，無正當理由不為申報，處新臺幣六萬元以上三十萬元以下罰鍰。其故意申報
    不實者，亦同。」為公職人員財產申報法第二條第一項第十款、第五條及第十一
    條第一項所規定；「公職人員應申報之財產，為各該申報日，其本人、配偶及未
    成年子女所有之本法第五條第一項各款所列之財產。」為同法施行細則第十條第
    六項所明定；又公職人員財產申報法施行細則第十九條第一項、第二項規定：「
    本法第五條第一項第二款及第三款之一定金額，依左列規定：一、存款、有價證
    券、債權、債務及對各種事業之投資，每類之總額為新台幣一百萬元，或有價證
    券之上市股票總額為新台幣伍拾萬元。二、外幣類之總額為折合新台幣二十萬元
    。三、其他具有相當價值之財產，每項（件）價額為新台幣二十萬元。公職人員
    之配偶及未成年子女依本法第五條第二項規定應一併申報之財產，其一定金額，
    應各別依前項規定分開計算。」；「外幣（匯）或其他幣別須折合新台幣時，以
    申請日前一交易日之收盤匯率計算；有價證券之價額，以其票面價額計算；具有
    相當價值財產之總額，有掛牌之市價者，以申報日前一交易日之掛牌市價計算，
    無市價者，以已知該項財產曾有之交易價額計算。」。本件原判決關於上訴人如
    何違反公職人員財產申報法，以及上訴人的主張如何矛盾或如何不足採均已詳為
    論述，原判決所適用之法規與該案應適用之現行法規並無違背，與解釋判例，亦
    無牴觸，並無所謂原判決有違背法令之情形；又證據之取捨與當事人所希冀者不
    同，致其事實之認定亦異於該當事人之主張者，不得謂為原判決有不適用法規或
    適用不當之違背法令情形。上訴人對於業經原判決詳予論述不採之事由再予爭執
    ，核屬法律上見解之歧異，要難謂為原判決有違背法令之情形。本件上訴論旨，
    仍執前詞，指摘原判決違誤，求予廢棄，難認有理由，應予駁回。
據上論結，本件上訴為無理由，爰依行政訴訟法第二百五十五條第一項、第九十八條
第三項前段，判決如主文。
中    華    民    國    九十二      年      五        月      八        日
                    最 高 行 政 法 院  第 三 庭
                                審 判 長 法  官      葉  振  權
                                         法  官      鄭  淑  貞
                                         法  官      吳  錦  龍
                                         法  官      劉  鑫  楨
                                         法  官      吳  明  鴻
右  正  本  證  明  與  原  本  無  異
                                         法院書記官  陳  盛  信
中    華    民    國    九十二      年      五        月      八        日


司法院資訊處製作；財團法人民間司法改革基金會備份。
